臺灣高等法院刑事裁定
111年度毒抗字第427號
抗  告  人
即  被  告  徐偉銘




選任辯護人  羅健瑋律師                    
上列抗告人即被告因違反毒品危害防制條例案件，不服臺灣新竹
地方法院111年度毒聲字第168號，中華民國111年4月15日裁定（
聲請案號：臺灣新竹地方檢察署111年度聲戒字第23號），提起
抗告，本院裁定如下：
    主  文
抗告駁回。
    理  由
一、原裁定意旨略以：抗告人即被告徐偉銘（下稱被告）因施用
    第一、二級毒品案件，經依原審法院110年度毒聲字第662號
    裁定送觀察、勒戒後，認有繼續施用毒品之傾向，有法務部
    ○○○○○○○○民國111年4月6日苗所衛字第11100023370號函暨檢
    附之有無繼續施用毒品傾向證明書、評估標準紀錄表附卷可
    稽，爰依毒品危害防制條例第20條第3項、第2項後段等規定
    ，裁定被告令入戒治處所強制戒治，其期間為6個月以上，
    至無繼續強制戒治之必要為止，但最長不得逾1年等語。
二、抗告意旨略以：被告於觀察、勒戒期間均恪守規定，安分守
    己、反省思過、表現良好，並無任何違規紀錄，被告兒子於
    勒戒期間有來會客探視及通信，被告姐姐亦有寄送物品表示
    關心，可見被告與家人關係融洽。再者，被告是自行報到接
    受觀察、勒戒之執行，毒品前科為7件，相較其他勒戒人之
    毒品前科多達18件，家人亦未探視及通信，卻無庸強制戒治
    ，則裁定標準為何，被告甚感疑惑。依據修法後之毒品危害
    防制條例及最高法院刑事大法庭所揭示意旨，對於施用毒品
    者之思維應與時俱進，認為施用毒品者具有「病患性犯人」
    特質，強調治療勝於處罰。受勒戒者於觀察、勒戒期間雖經
    過心理醫師2次評估，然每次評估過程卻僅短短3至5分鐘，
    過於草率粗糙，且目前受勒戒者人數眾多，亦無法細問及做
    臨床實務，難以客觀評估。現今民主法治國家，對人民施以
    刑罰或裁處，必須統一明確之標準，然強制戒治處分卻僅由
    心理醫師擅斷，實有不妥，為此提起抗告，懇請重新審酌，
    給予被告有利之裁定等語。　　
三、按觀察、勒戒後，檢察官依據勒戒處所之陳報，認受觀察、
    勒戒人有繼續施用毒品傾向者，應聲請法院裁定令入戒治處
    所強制戒治，其期間為6個月以上，至無繼續強制戒治之必
    要為止，但最長不得逾1年，毒品危害防制條例第20條第2項
    後段定有明文。
四、經查：
　㈠被告經原審法院以110年度毒聲字第662號裁定送觀察、勒戒
    後，法務部○○○○○○○○以其前科紀錄與行為表現、臨床評估及
    社會穩定度等綜合判斷後，其靜態及動態因子合計為61分，
    認為有繼續施用毒品傾向乙節，有本院被告前案紀錄表、法
    務部○○○○○○○○111年4月6日苗所衛字第11100023370號函暨檢
    附之有無繼續施用毒品傾向證明書、有無繼續施用毒品傾向
    評估標準紀錄表附卷可稽。則原審依毒品危害防制條例第20
    條第2項後段規定，裁定被告令入戒治處所強制戒治，經核
    並無違誤。
　㈡被告雖以上情置辯。惟：
　　⑴有無繼續施用毒品傾向之評估標準，並非完全以受勒戒人
      勒戒後之結果為準，勒戒前之各種情況，仍應作為評估依
      據。依勒戒處所評分說明手冊規定，係以「前科紀錄與行
      為表現」、「臨床評估」及「社會穩定度」3項合併計算
      分數，每一大項皆有靜態因子與動態因子。先以靜態因子
      分數評分，靜態因子分數總分在60分（含）以上為「有繼
      續施用毒品傾向」；60分以下，與動態因子分數相加，如
      果總分在60分（含）以上，為「有繼續施用毒品傾向」。
      故有無繼續施用毒品傾向，係依具體個案之臨床實務及相
      關事證等情綜合判定，有其相當之專業依據及標準；又衡
      酌強制戒治之目的，係為協助施用毒品者戒斷毒品之心癮
      及身癮所為之保安處分，而該評估標準係適用於每一位受
      觀察、勒戒處分之人，具一致性、普遍性、客觀性，故倘
      其評估由形式上觀察，並無擅斷或濫權等明顯不當之情事
      ，即難謂為違法，法院亦應予尊重。
　　⑵被告於執行觀察、勒戒期間，經法務部○○○○○○○○附勒戒處
      所評分結果，認①前科紀錄與行為表現部分合計為32分【
      毒品犯罪相關司法紀錄「7筆」計10分，首次毒品犯罪年
      齡為「21-30歲」計5分，有其他犯罪相關紀錄「8筆」計1
      0分，入所時尿液毒品檢驗「一種毒品反應」計5分，上開
      4項靜態因子合計為30分；所內行為表現「持續於所內抽
      菸」計2分，此項動態因子為2分】；②臨床評估部分合計
      為29分【有多重毒品濫用計10分，合法物質濫用「有、種
      類：菸、檳榔」計4分，使用方式為「無注射使用」計0分
      ，使用年數「超過1年」計10分，上開4項靜態因子合計為
      24分；精神疾病共病（含反社會人格）經評定為「無」計
      0分，臨床綜合評估（含病識感、動機、態度、就醫意願
      ）評定為「偏重」計5分，上開2項動態因子合計為5分】
      ；③社會穩定度部分合計為0分【工作「全職工作」0分，
      家人藥物濫用「無」計0分，入所後家人是否訪視「有」
      計0分，出所後是否與家人同住「是」計0分】。以上①至③
      之總分合計為61分，故評定為「有繼續施用毒品傾向」等
      情，業據前揭勒戒所有無繼續施用毒品傾向評估標準紀錄
      表記載綦詳，且上開結論確係適用一致性、普遍性、客觀
      性評估標準所為之判斷，自難認有何不可採信之處。
　　⑶又施用毒品者具「病患性犯人」之特質，與一般犯罪人有
      異，鑑於施用毒品者大多具有「成癮性」，為貫徹社會防
      制毒品之期盼，對施用毒品者，有施以「斷癮」之必要，
      故毒品危害防制條例規定乃就施用毒品行為，先為生理治
      療及心理復健之保安處遇，因而以令入勒戒處所觀察、勒
      戒方式，戒除其身癮，若仍無法戒除，有繼續施用毒品之
      傾向，再令入戒治處所施以強制戒治，以戒除其心癮，此
      乃針對受處分人將來之危險所為預防、矯治措施之保安處
      分，以達教化與治療之目的，可謂刑罰之補充制度；換言
      之，毒品危害防制條例本身所規定之觀察、勒戒及強制戒
      治等保安處分，雖限制受處分人之人身自由，卻有刑罰不
      可替代之教化治療作用，其目的及功能，與刑罰並不相同
      。且毒品危害防制條例第20條第2項後段屬強制規定，只
      需觀察、勒戒後，經評定受觀察、勒戒人有繼續施用毒品
      傾向，檢察官即應聲請法院裁定令入戒治處所施以強制戒
      治，別無例外。是以，被告既有施用第一、二級毒品之事
      實，且執行觀察、勒戒後，經依前述標準評定為「有繼續
      施用毒品傾向」，即有依法施以強制戒治之必要。被告空
      言辯稱：有無繼續施用毒品傾向之評估過程短暫，且勒戒
      所內人數眾多，心理醫師無法客觀作出評估云云，乃徒憑
      己見，質疑勒戒處所相關專業知識經驗人士，依其等本職
      學識綜合上開各項評估標準而得出之「有繼續施用毒品傾
      向」結論不可採，洵屬無據。
　　⑷再者，於司法實務或醫學臨床上，具有毒品前科紀錄者，
      或因長期有機會接觸毒品，或因欲藉由毒品作用暫時隔絕
      現實環境，其反覆性、繼續性地再犯施用毒品犯行之機率
      ，確實較沒有毒品前科者高，因此上開評估標準方會將勒
      戒人之前科紀錄列入重要之評分項目，且於評分說明手冊
      明訂：所謂毒品犯罪相關司法紀錄，不論其為吸食施打、
      運輸、販賣、持有毒品或其他罪名，凡觸犯毒品危害防制
      條例、原肅清煙毒條例、原麻醉藥品管理條例或管制藥品
      管理條例相關刑罰規定者均屬之，觀察勒戒、強制戒治及
      緩起訴後不起訴的紀錄也列入毒品相關犯罪紀錄項目範圍
      。被告自88年間起，即屢因施用、販賣毒品及偽造有價證
      券、竊盜、贓物、強盜、偽造文書等案件，先後經法院裁
      定觀察、勒戒或判處罪刑乙節，有本院被告前案紀錄表在
      卷可考，確實符合前述反覆施用毒品之經驗法則，可見將
      被告之前科紀錄作為有無繼續施用毒品傾向之評估標準，
      並無違法或不當之處。況法務部110年3月26日以法矯字第
      11006001760號函修正頒布之「有無繼續施用毒品傾向評
      估標準」，已就其中「毒品犯罪相關司法紀錄」、「其他
      犯罪相關紀錄」均設有計分上限10分，而被告之「毒品犯
      罪相關司法紀錄」為7筆（每筆5分）、「其他犯罪相關紀
      錄」為8筆（每筆2分），皆已超過前揭上限，故均只以10
      分計算，益徵其前科紀錄並無過度評價或重複計分之虞。
      至每位觀察、勒戒人之各自得分條件不同，適用前揭具有
      一致性、普遍性、客觀性之評估標準所得出之分數，自然
      不盡相同，抗告意旨徒執無從比附援引之他案，而質疑戒
      治標準之公允云云，亦非可採。
五、綜上所述，原審依檢察官聲請，依毒品危害防制條例第20條
    第3項、第2項後段規定，裁定被告令入戒治處所施以強制戒
    治，其期間為6個月以上，至無繼續強制戒治之必要為止，
    但最長不得逾1年，於法並無不合。被告提起抗告，以前揭
    詞情指摘原裁定不當，為無理由，應予駁回。
據上論斷，依刑事訴訟法第412條，裁定如主文。
中　　華　　民　　國　　111 　年　　5 　　月　　23　　日
                  刑事第二十一庭審判長法　官  林怡秀
                                      法　官  胡宜如
                                      法　官  劉元斐
以上正本證明與原本無異。
不得再抗告。
                                      書記官  陳靜雅
中　　華　　民　　國　　111 　年　　5 　　月　　24　　日